【裁判字號】    89,台上,7679
【裁判日期】    891214
【裁判案由】    誣告
【裁判全文】
最高法院刑事判決                              八十九年度台上字第七六七九號
    上  訴  人  甲○○
右上訴人因誣告案件，不服台灣高等法院台中分院中華民國八十七年八月二十六日第
二審判決（八十七年度上訴字第一九七八號，起訴案號：台灣南投地方法院檢察署八
十六年度偵字第五八一七號），提起上訴，本院判決如左：
    主  文
原判決撤銷，發回台灣高等法院台中分院。
    理  由
本件原判決認定上訴人甲○○在南投縣埔里鎮○○段八四四之四號土地內，經營豐益
有機農場，對外廣告發行田間栽培管理簡介號稱係有機農業，於該簡介施肥欄內刊載
完全不使用化學肥料，農場有機蔬果絕不含化肥殘留等語，惟實際上仍使用磷酸一鉀
、硝酸鈣之化學肥料，嗣白仁傑於民國八十六年五月十八日以埔能有農字第○五○
一八號函，檢附在上訴人上開農場內所拍攝之液態肥輸送水管、調配水塔、印有硝酸
鈣（CALCIUM NITRATE ）英文字樣聚丙烯製塑膠袋等照片，發送至彰化縣員林鎮等處
之有機生活品推廣經營店，將上訴人有使用上開化學肥料之事實告知各該經營店，乃
上訴人明知白仁傑並非虛構上開事實，竟意圖使白仁傑受刑事處分，虛構白仁傑誹謗
，於同年五月二十六日上午十一時五分，向台灣南投地方法院檢察署以言詞誣告白仁
傑涉有誹謗罪。而該誹謗案件，經同署檢察官於八十六年十月十六日偵查終結，以八
十六年度偵字第三○六一號不起訴處分，再經上訴人於八十六年十一月二十一日聲請
再議，於八十六年十二月二十九日經台灣高等法院台中分院檢察署檢察長駁回再議確
定等情；因而維持第一審論處上訴人意圖他人受刑事處分向該管公務員誣告罪刑，駁
回上訴人在第二審之上訴。固非無見。
惟查(一)刑法第一百六十九條第一項之誣告罪，必須以告訴人所訴被訴人之事實完全出
於虛構為要件，若所告內容尚非全然無憑，僅因被訴人符合刑法特設之阻卻違法事由
，致不負刑責時，由於告訴人並無虛構事實之行為，自難遽以誣告罪論處。卷查本件
誣告之告訴人白仁傑確曾於上開時地散發內容指摘上訴人曾在其經營之農場內使用化
學肥料，係詐騙之徒等足以毀損他人名譽之函件至全省有機生活品推廣經營店之事實
，不僅為白仁傑所陳明，且有其製作埔能有農字第○五○一八號函在卷可稽，則上
訴人若係依據上開函件內容，認其名譽受損，為保障自身權益，檢具上開函件而對白
仁傑提出誹謗罪之告訴，得否認其係虛構事實而為誣告，非無研求之餘地。況白仁傑
被訴上開妨害名譽案件，嗣經檢察官偵查結果，係以白仁傑所指摘之上開事實確能證
明為真實，符合刑法第三百十條第三項「對於所誹謗之事能證明為真實者不罰」之阻
卻違法事由，而處分不起訴確定，亦有台灣南投地方法院檢察署八十六年度偵字第三
○六一號不起訴處分書及台灣高等法院台中分院檢察署八十六年度議廉字第一一七五
號處分書在卷可按（見一審卷第十一頁、第七十四頁、第七十五頁），依首揭說明，
上訴人若無其他虛構事實之行為，且白仁傑又係因符合刑法阻卻違法之事由，致經檢
察官不起訴處分，則上訴人之行為似與誣告罪之成立要件有間，乃原判決遽為科刑判
決，自嫌速斷。(二)有罪之判決書事實一欄，為適用法律之依據，應將法院依職權認定
與犯罪構成要件有關之事項，詳記於事實欄，然後於理由內逐一說明其憑以認定之證
據及理由，使事實及理由兩相一致，方為合法。而刑法上之誣告罪以告訴人所訴之事
實必須完全出於虛構為要件已如前述，故誣告之行為人究如何虛構事實，自應於事實
欄內為詳實之記載，然後於理由內說明其憑以認定之證據及理由，始足為適用法律之
依據。本件原判決事實欄僅記載「上訴人意圖使白仁傑受刑事處分，虛構白仁傑誹謗
」等語，並未詳實記載上訴人究竟虛構何項不實之事實誹謗白仁傑﹖自不足判斷上訴
人確有誣告之犯行，且理由內亦未說明其憑以認定上訴人虛構事實誣告之證據及理由
，難謂無判決理由不備之違誤。以上諸端，或為上訴意旨所指摘，或為本院得依職權
調查之事項，應認原判決有撤銷發回之原因。
據上論結，應依刑事訴訟法第三百九十七條、第四百零一條，判決如主文。
中      華      民      國    八十九    年     十二     月     十四     日
                              最高法院刑事第九庭
                                  審判長法官  曾  有  田
                                        法官  陳  宗  鎮
                                        法官  劉  介  民
                                        法官  魏  新  和
                                        法官  孫  增  同
      右正本證明與原本無異
                                              書  記  官
中      華      民      國    八十九    年     十二     月     二十     日


司法院資訊處製作；財團法人民間司法改革基金會備份。
